ACORDAO-COMPLETO-2377728

ACÓRDÃO 13725/2019 ATA 41/2019 - PRIMEIRA CÂMARA

VISTOS, relatados e discutidos estes autos de atos de pensão militar emitidos pelo Ministério da Defesa/Comando do Exército.
ACORDAM os ministros do Tribunal de Contas da União, reunidos em sessão da 1ª Câmara, diante das razões expostas pelo relator, em:
9.1. considerar legais e autorizar o registro dos atos de pensão militar instituídos por Dirceu Antônio (peça 2) , por Roberto Vicente Gentil (peça 3) , por Júlio Magrini (peça 5) , por Clóvis Edegar de Oliveira (peça 6) , por João Romão de Souza (peça 7) , por Ambrosino José dos Santos (peça 8) e por Paulo Quirino de Azevedo (peça 9) ,  
9.2.considerar ilegal e recusar registro ao ato de concessão de pensão militar instituído por Antônio Pereira de Souza Filho, diante da acumulação ilegal de benefício com o de cargo em atividade pela Sra. Maria Aparecida de Souza (46122/2019, peça 4) , nos termos do § 1º do art. 260 do RI/TCU;
9.3. dispensar o ressarcimento das quantias indevidamente recebidas de boa-fé por Maria Aparecida de Souza, item 9.2. acima, nos termos do Enunciado 106 da Súmula da Jurisprudência do Tribunal de Contas da União;
9.4. determinar ao Ministério da Defesa/Comando do Exército que:
9.4.1. no prazo de 15 (quinze) dias, a contar da ciência desta deliberação, abstenha-se de realizar pagamentos decorrentes do ato impugnado, sujeitando-se a autoridade administrativa omissa à responsabilidade solidária, nos termos do art. 262, caput, do Regimento Interno/TCU;
9.4.2. dê ciência, no prazo de 15 (quinze) dias, a contar do recebimento da notificação deste acórdão, do inteiro teor desta deliberação à Sra. Maria Aparecida de Souza, notadamente no que diz respeito ao direito de opção pelos benefícios/vencimento legalmente acumuláveis, no correto enquadramento nas disposições do art. 29 da Lei 3.765/1960, encaminhando a este Tribunal, no prazo de 30 (trinta) dias, comprovante da referida ciência:
9.4.3. alerte a interessada de que o efeito suspensivo proveniente da interposição de possíveis recursos perante o Tribunal não a exime da devolução dos valores percebidos indevidamente após a respectiva notificação, caso os recursos não sejam providos;
9.5. esclarecer ao órgão de origem que, no caso de a Sra. Maria Aparecida de Souza optar pela pensão militar ora em exame, deixando de perceber o benefício de cargo civil ou o vencimento em cargo efetivo, poderá emitir novo ato;
9.6. determinar à Sefip que examine, à luz do Acórdão 2225/2019-TCU-Plenário, os atos de pensão militar instituídos por Apparicio Sbruzzi Ramos (359/2017, peça 10) e por Joaquim Gutierre Lopes (427/2017, peça 11) .

Atos de pensão militar.

Primeira Câmara

Ministério da Defesa - Comando do Exército (Vinculador).

3. Interessados: Ana Paula Ramos (XXX.320.258-XX); Carla Alves Gentil (XXX.677.378-XX); Cleyde Campos Gutierre (XXX.624.138-XX); Deziree Alves de Souza (XXX.849.498-XX); Eunice Antonia de Lima Antonio (XXX.674.118-XX); Janet Aparecida Bissolatti de Azevedo (XXX.132.568-XX); Jussara Pires dos Santos Garrelhas (XXX.575.998-XX); Lucia Helena Ramos (XXX.178.398-XX); Maria Aparecida de Souza (XXX.274.798-XX); Maria Jose de Oliveira (XXX.800.048-XX); Vera Lucia Magrini (XXX.029.608-XX).

13.1. Ministros presentes: Walton Alencar Rodrigues (Presidente), Benjamin Zymler e Vital do Rêgo.
13.2. Ministro-Substituto convocado: Augusto Sherman Cavalcanti.
13.3. Ministro-Substituto presente: Weder de Oliveira (Relator).

WEDER DE OLIVEIRA

Em exame, 10 (dez) atos de pensão militar emitidos pelo Ministério da Defesa/Comando do Exército.
Reproduzo, com ajustes de forma, a instrução do auditor da Sefip (peça 13) , que recebeu anuência do diretor da unidade especializada (peça 14) :
"EXAME TÉCNICO
Procedimentos aplicados
Os procedimentos para exame, apreciação e registro de atos de pessoal encontram-se estabelecidos na Instrução Normativa TCU 78/2018 e na Resolução TCU 206/2007. Essas normas dispõem que os atos de pessoal disponibilizados por meio do e-Pessoal devem ser submetidos previamente a críticas automatizadas, com base em parâmetros predefinidos.
As críticas das informações cadastradas na etapa de coleta do ato foram elaboradas e validadas levando-se em conta as peculiaridades de cada ato. Os itens verificados nessa etapa são inerentes a dados cadastrais, fundamentos legais, mapa de tempo, ficha financeira, assim como eventuais ocorrências de acumulação. Trata-se de verificações abrangentes, minuciosas e precisas e sem a necessidade de ação humana e, portanto, menos suscetível a falhas. As críticas aplicadas estão discriminadas no sistema, no Menu e-Pessoal, opção 'Crítica', que podem ser acessadas mediante concessão de perfil específico a servidores do TCU responsáveis pela análise.
Além das críticas automatizadas, há verificação humana adicional no caso de haver alertas do sistema ou informações não formatadas, como esclarecimentos do gestor ou do controle interno.  
As críticas também consideram os registros do Sistema Integrado de Administração de Recursos Humanos (Siape) . O Siape disponibiliza informações atualizadas sobre as parcelas que integram os proventos, diferentemente, portanto, do e-Pessoal, que informa as parcelas no momento do registro do ato. 
Essa confrontação com o Siape fornece uma visão atual e verdadeira da situação, o que permite descaracterizar irregularidades e inconsistências que, embora constantes do e-Pessoal, já foram corrigidas.
As verificações detectadas nos atos encontram-se discriminadas na aba de pendências de cada ato no sistema e-Pessoal, bem como nos espelhos dos atos contemplados por esta instrução.
Exame das Constatações
Ato: 45558/2016 - Interessado: DIRCEU ANTONIO - CPF: XXX.798.918-XX
Beneficiário: EUNICE ANTONIA DE LIMA ANTONIO - CPF: XXX.674.118-XX - Cônjuge
Parecer do Controle Interno: considerar o ato Legal.
Por intermédio de análises realizadas por esta Unidade Técnica no presente ato, não se constatou irregularidade que obste a chancela pela legalidade.
Encaminhamento do ato: 
1.1.1. Considerar LEGAL e conceder registro do ato de DIRCEU ANTONIO. 
Ato: 46094/2016 - Interessado: ROBERTO VICENTE GENTIL - CPF: XXX.823.118-XX
Beneficiário: CARLA ALVES GENTIL - CPF: XXX.677.378-XX - Filho (a) 
Parecer do Controle Interno: considerar o ato Legal.
Por intermédio de análises realizadas por esta Unidade Técnica no presente ato, não se constatou irregularidade que obste a chancela pela legalidade.
Encaminhamento do ato: 
1.1.2. Considerar LEGAL e conceder registro do ato de ROBERTO VICENTE GENTIL. 
Ato: 46122/2016 - Interessado: ANTONIO PEREIRA DE SOUZA FILHO - CPF: XXX.335.248-XX
Beneficiário: MARIA APARECIDA DE SOUZA - CPF: XXX.274.798-XX - Filho (a) 
Parecer do Controle Interno: considerar o ato Legal.
Por intermédio de análises realizadas por esta Unidade Técnica no presente ato, não se constatou irregularidade que obste a chancela pela legalidade.
Encaminhamento do ato: 
1.1.3. Considerar LEGAL e conceder registro do ato de ANTONIO PEREIRA DE SOUZA FILHO. 
Ato: 46130/2016 - Interessado: JULIO MAGRINI - CPF: XXX.081.658-XX
Beneficiário: VERA LUCIA MAGRINI - CPF: XXX.029.608-XX - Filho (a) 
Parecer do Controle Interno: considerar o ato Legal.
Por intermédio de análises realizadas por esta Unidade Técnica no presente ato, não se constatou irregularidade que obste a chancela pela legalidade.
Encaminhamento do ato: 
1.1.4. Considerar LEGAL e conceder registro do ato de JULIO MAGRINI. 
Ato: 46894/2016 - Interessado: CLOVIS EDEGAR DE OLIVEIRA - CPF: XXX.071.788-XX
Beneficiário: MARIA JOSE DE OLIVEIRA - CPF: XXX.800.048-XX - Cônjuge
Parecer do Controle Interno: considerar o ato Legal.
Por intermédio de análises realizadas por esta Unidade Técnica no presente ato, não se constatou irregularidade que obste a chancela pela legalidade.
Encaminhamento do ato: 
1.1.5. Considerar LEGAL e conceder registro do ato de CLOVIS EDEGAR DE OLIVEIRA. 
Ato: 46967/2016 - Interessado: JOAO ROMAO DE SOUZA - CPF: XXX.914.958-XX
Beneficiário: DEZIREE ALVES DE SOUZA - CPF: XXX.849.498-XX - Filho (a) 
Parecer do Controle Interno: considerar o ato Legal.
Por intermédio de análises realizadas por esta Unidade Técnica no presente ato, não se constatou irregularidade que obste a chancela pela legalidade.
Encaminhamento do ato: 
1.1.6. Considerar LEGAL e conceder registro do ato de JOAO ROMAO DE SOUZA. 
Ato: 48269/2016 - Interessado: AMBROSINO JOSE DOS SANTOS - CPF: XXX.563.408-XX
Beneficiário: JUSSARA PIRES DOS SANTOS GARRELHAS - CPF: XXX.575.998-XX - Filho (a) 
Parecer do Controle Interno: considerar o ato Legal.
Por intermédio de análises realizadas por esta Unidade Técnica no presente ato, não se constatou irregularidade que obste a chancela pela legalidade.
Encaminhamento do ato: 
1.1.7. Considerar LEGAL e conceder registro do ato de AMBROSINO JOSE DOS SANTOS. 
Ato: 292/2017 - Interessado: PAULO QUIRINO DE AZEVEDO - CPF: XXX.287.228-XX
Beneficiário: JANET APARECIDA BISSOLATTI DE AZEVEDO - CPF: XXX.132.568-XX - Cônjuge
Parecer do Controle Interno: considerar o ato Legal.
Por intermédio de análises realizadas por esta Unidade Técnica no presente ato, não se constatou irregularidade que obste a chancela pela legalidade.
Encaminhamento do ato: 
1.1.8. Considerar LEGAL e conceder registro do ato de PAULO QUIRINO DE AZEVEDO. 
Ato: 359/2017 - Interessado: APPARICIO SBRUZZI RAMOS - CPF: XXX.273.198-XX
Beneficiários: ANA PAULA RAMOS - CPF: XXX.320.258-XX - Filho (a) e LUCIA HELENA RAMOS - CPF: XXX.178.398-XX - Filho (a) 
Parecer do Controle Interno: considerar o ato Legal.
Por intermédio de análises realizadas por esta Unidade Técnica no presente ato, não se constatou irregularidade que obste a chancela pela legalidade.
Encaminhamento do ato: 
1.1.9. Considerar LEGAL e conceder registro do ato de APPARICIO SBRUZZI RAMOS. 
Ato: 427/2017 - Interessado: JOAQUIM GUTIERRE LOPES - CPF: XXX.791.388-XX
Beneficiário: CLEYDE CAMPOS GUTIERRE - CPF: XXX.624.138-XX - Cônjuge
Parecer do Controle Interno: considerar o ato Legal.
Por intermédio de análises realizadas por esta Unidade Técnica no presente ato, não se constatou irregularidade que obste a chancela pela legalidade.
Encaminhamento do ato: 
1.1.10. Considerar LEGAL e conceder registro do ato de JOAQUIM GUTIERRE LOPES. 
CONCLUSÃO
A abrangência e a profundidade das verificações levadas a efeito fundamentam convicção de que os atos 46122/2016, 427/2017, 359/2017, 292/2017, 46094/2016, 48269/2016, 46130/2016, 46967/2016, 46894/2016 e 45558/2016 podem ser apreciados pela legalidade, em razão de não terem sido encontradas irregularidades nos atos, de acordo com o item Exame das Constatações desta instrução.
PROPOSTA DE ENCAMINHAMENTO
Ante o exposto, com fundamento no art. 71, inciso III, da Constituição Federal, no art. 1º, inciso V, e art. 39, incisos I e II, da Lei 8.443/1992, no art. 260 do Regimento Interno do Tribunal de Contas da União, propõe-se: 
Considerar  LEGAIS e conceder o registro dos atos de ANTONIO PEREIRA DE SOUZA FILHO, JOAQUIM GUTIERRE LOPES, APPARICIO SBRUZZI RAMOS, PAULO QUIRINO DE AZEVEDO, ROBERTO VICENTE GENTIL, AMBROSINO JOSE DOS SANTOS, JULIO MAGRINI, JOAO ROMAO DE SOUZA, CLOVIS EDEGAR DE OLIVEIRA e DIRCEU ANTONIO."
A representante do MP/TCU (peça 12) , procuradora-geral Cristina Machado da Costa e Silva, manifestou-se de acordo com a proposta da Sefip, com exceção do ato acostado à peça 4, nos seguintes termos:
"Quanto à pensão constante de peça n.º 4, opinamos pela devolução do feito à unidade técnica a fim de que seja analisada a regularidade da acumulação de benefícios indicada para a pensionista Maria Aparecida de Souza, à luz do que dispõe o artigo 29 da Lei n.º 3.765/1960, sendo realizadas as diligências eventualmente necessárias ao esclarecimento da matéria."
É o relatório.

não há.

Procuradora-Geral Cristina Machado da Costa e Silva.

ATOS DE PENSÃO MILITAR. PERCEPÇÃO SIMULTÂNEA DA PENSÃO EM EXAME COM A DE BENEFÍCIO PREVIDENCIÁRIO E COM VENCIMENTO DE CARGO EM ATIVIDADE ACUMULAÇÃO ILEGAL. DESCUMPRIMENTO DAS REGRAS DO ART. 29 DA LEI 3.765/1960. DIREITO DE OPÇÃO POR BENEFÍCIOS/VENCIMENTO. ILEGALIDADE DE UM ATO E NEGATIVA DE REGISTRO. POSSÍVEL ALTERAÇÃO DE DUAS CONCESSÕES COM A ELEVAÇÃO, EM UM GRAU HIERÁRQUICO, DO POSTO DOS PROVENTOS DOS INATIVOS, EM FACE DA SUPERVENIÊNCIA DE INVALIDEZ PERMANENTE DECORRENTE DE DOENÇA ESPECIFICADA EM LEI. DILIGÊNCIAS. LEGALIDADE E REGISTRO DAS OUTRAS CONCESSÕES. DETERMINAÇÃO. CIÊNCIA.

PENSÃO MILITAR (PMIL)

Secretaria de Fiscalização de Pessoal (Sefip).

Em exame, dez atos de pensão militar emitidos pelo Ministério da Defesa/Comando do Exército.
A Secretaria de Fiscalização de Pessoal (Sefip) , após críticas automatizadas, não identificou irregularidades, propondo a legalidade de todos. 
O Ministério Público de Contas anuiu à proposta da Sefip, exceto quanto ao ato acostado à peça 4, tendo em vista que identificou indícios de acumulação no referido ato, propondo o retorno dos autos à unidade instrutiva especializada para realizar diligências com o fito de esclarecer a matéria.
De fato, como apontado pelo MP/TCU, a irregularidade está indicada no quadro "Dados do (s) Beneficiário (s) " do ato 46122/2016 (peça 4) no campo "acumulação de cargo/benefício" da Sra. Maria Aparecida de Souza, pensionista na qualidade de filha de Antônio Pereira de Souza Filho. 
Constam nos quadros de detalhamento da acumulação no formulário que a beneficiária é aposentada pelo Governo de São Paulo como professora da educação básica, padrão II, e que, também, percebe aposentadoria por tempo de serviço (espécie 57) pelo Instituto Nacional de Seguridade Social/INSS. 
A referida situação não se coaduna com aquelas previstas na Lei 3.765/1960, alterada pela MP 2.215-10/2001, que disciplina a possibilidade de acumulação da pensão militar: 
"Art. 29 - É permitida a acumulação: 
I - de uma pensão militar com proventos de disponibilidade, reforma, vencimentos ou aposentadoria;
II - de uma pensão militar com a de outro regime, observado o disposto no art. 37, inciso XI, da Constituição Federal."
Uma vez que o ato ingressou neste Tribunal há menos de cinco anos, não há necessidade de se promover a oitiva da beneficiária, nos termos do Acórdão 587/2011-TCU-Plenário.
Assim, o ato de pensão militar 46122/2016 (peça 4) deve ser julgado ilegal, com negativa de registro, sem prejuízo de alertar a interessada de que poderá optar pelos benefícios/vencimentos, para o correto enquadramento ao disposto no art. 29 da Lei 3.765/1960.
Identificou-se, também, que os atos 359/2017 (peça 10) e 427/2017 (peça 11) aparentam ser inconsistentes com o que dispõe o art. 110, §§ 1º e 2º, da Lei 6.880/1980, o qual concedeu ao militar, apenas da reserva e da ativa, a possibilidade de ser inativado em grau hierárquico superior (no caso de invalidez permanente) :
"Art. 110. O militar da ativa ou da reserva remunerada, julgado incapaz definitivamente por um dos motivos constantes dos incisos I e II do art. 108, será reformado com a remuneração calculada com base no soldo correspondente ao grau hierárquico imediato ao que possuir ou que possuía na ativa, respectivamente. 
§ 1º Aplica-se o disposto neste artigo aos casos previstos nos itens III, IV e V do artigo 108, quando, verificada a incapacidade definitiva, for o militar considerado inválido, isto é, impossibilitado total e permanentemente para qualquer trabalho.
§ 2º Considera-se, para efeito deste artigo, grau hierárquico imediato:
a) o de Primeiro-Tenente, para Guarda-Marinha, Aspirante-a-Oficial e Suboficial ou Subtenente;
b) o de Segundo-Tenente, para Primeiro-Sargento, Segundo-Sargento e Terceiro-Sargento; e
c) o de Terceiro-Sargento, para Cabo e demais praças constantes do Quadro a que se refere o artigo 16" (não grifado no original) .
Em ambos os atos, os instituidores não possuíam tempo superior a 30 anos até 29/12/2000 (o que lhes garantiria, automaticamente, a percepção de remuneração correspondente ao grau hierárquico superior ou melhoria da mesma quando, ao ser transferido para a inatividade, contar mais de 30 (trinta) anos de serviço, conforme redação original do art. 50 da Lei 6.880/1980) e estavam, na data do óbito, como reformados.
Acerca dessas situações, de inatividade em posto superior não condizente com o que dispõe o referido art. 110 da Lei 6.880/1980, o Tribunal assim decidiu no Acórdão 2225/2019-TCU-Plenário:
"ATOS DE REFORMA. ALTERAÇÃO DE UMA DAS CONCESSÕES PARA ELEVAÇÃO, EM UM GRAU HIERÁRQUICO, DO POSTO SOBRE O QUAL CALCULADOS OS PROVENTOS DO INATIVO, EM FACE DA SUPERVENIÊNCIA DE INVALIDEZ PERMANENTE DECORRENTE DE DOENÇA ESPECIFICADA EM LEI. MILITAR ANTERIORMENTE REFORMADO COM PROVENTOS JÁ CALCULADOS SOBRE O POSTO HIERÁRQUICO SUPERIOR, POR TEMPO DE SERVIÇO. AUSÊNCIA DE PREVISÃO LEGAL PARA EXTENSÃO DA VANTAGEM ESTABELECIDA NO ART. 110 DA LEI 6.880/1980 A MILITARES JÁ REFORMADOS, BEM COMO PARA O ACRÉSCIMO DE DOIS POSTOS NO CÁLCULO DOS PROVENTOS. NEGATIVA DE REGISTRO. DETERMINAÇÕES. LEGALIDADE E REGISTRO DAS DEMAIS CONCESSÕES."
Nessas circunstâncias, antes de sua apreciação, os atos de pensão militar acostados às peças 10 e 11 devem ser motivo de exame à luz do Acórdão 2225/2019-TCU-Plenário. 
Diante do exposto, manifesto-me pela aprovação do acórdão que ora submeto à apreciação deste Colegiado.
TCU, Sala das Sessões Ministro Luciano Brandão Alves de Souza, em 12 de novembro de 2019.
Weder de Oliveira 
Relator